臺灣高等法院民事判決　　　　　　　　　96年度重上字第93號
上　訴　人　國華產物保險股份有限公司
法定代理人　丙○○ (即財團法人保險事業發展中心代表人)
訴訟代理人　林峻義律師
被上訴　人　台北縣石碇鄉公所
法定代理人　己○○
訴訟代理人　李漢鑫律師
上列當事人間給付保證金事件，上訴人對於中華民國95年12月27
日臺灣臺北地方法院95年度重訴字第 987號第一審判決提起上訴
，本院於96年11月27日言詞辯論終結，判決如下：
    主  文
原判決廢棄。
被上訴人在第一審之訴及假執行之聲請均駁回。
第一、二審訴訟費用由被上訴人負擔。
    事實及理由
一、被上訴人主張：上訴人與訴外人玉峰開發實業股份有限公司
    （下稱玉峰公司）簽訂「台北縣石碇鄉小格頭土石方資源推
    置場委託投資興建營運契約書」（下稱系爭營運契約）；玉
    峰公司向上訴人投保履約保證金保證保險，經上訴人於民國
    94年6月1日開立「履約保證金保證保險單」乙紙 (下稱系爭
    保險單) ，替代玉峰公司與被上訴人間履約保證金之交付。
    爾後由於因玉峰公司未給付第一期設場權利金新台幣（下同
    ）1,500萬元，被上訴人乃依系爭契約書第26條第1項第11、
    12 款及同條第6項第1款，及94年1月27日之協調會議紀錄結
    論解除系爭營運契約，另依系爭契約書第17條第3項第3款第
    3 目「無故停繳或延遲繳交工程回饋金經通知仍未改善者。
    」及第 9目「因可歸責於乙方（即玉峰公司）之事由，致終
    止或解除本契約者」，及第26條第7項第2款之約定，被上訴
    人沒收履約保證金，以資作為懲罰性違約金，而履約保證金
    業經上訴人出具履約保證金保證保險所代替。爰依履約保證
    金保證保險第 5條之約定，求為判命(一)上訴人應給付被上訴
    人 3千萬元，及自支付命令聲請狀繕本送達翌日（95年06月
    20日）起至清償日止，按年息百分之十計算之利息。(二)願供
    擔保，請宣告假執行。原審為被上訴人勝訴之判決。上訴人
    提起上訴，被上訴人於本院答辯聲明：上訴駁回。
二、上訴人則以：上訴人94年6月1日所擬制之系爭保險單，係提
    供被上訴人先行審核之參考範本，未經上訴人正式用印，依
    系爭保險單注意事項第一點規定，自不生效力。縱系爭保險
    契約成立，然所承保之系爭營運契約係被上訴人與玉峰公司
    91年2月25日所訂之契約，該契約因玉峰公司未如期給付第1
    期回饋金，遭被上訴人於94年 1月19日通知解除，依保險法
    第51條第1、2項，保險標的已不存在，系爭保險契約自屬無
    效。雖被上訴人與玉峰公司於94年 1月27日重新訂立契約，
    惟不在保險契約承保範圍內，依系爭履約保證金保證保險契
    約第 4條但書約定，上訴人自不負責等語，資為抗辯。於本
    院上訴聲明：如主文所示。
三、本件被上訴人雖主張：玉峰公司與其簽立系爭營運契約，並
    由上訴人94年6月1日出具系爭保險單，以代替玉峰公司履約
    保證金之交付，嗣玉峰公司未給付第一期設場權利金 1,500
    萬，被上訴人解除系爭營運契約，欲沒收履約保證金，以作
    為懲罰性違約金，爰依系爭保險單請求上訴人給付保險金 3
    千萬元等語。惟上訴人以前詞置辯。經查：
  (一)按系爭保險單注意事項第一點規定：「本保險單須蓋有本公
    司印信，並經總經理及副署人簽章始生效力。」，有系爭保
    險單影本附卷可稽(見原法院支付命令卷第4頁)。
  (二)經本院勘驗被上訴人訴訟代理人提出之系爭保險單原本，勘
    驗結果：此保險單原本與支付命令卷所附之影本相符，其上
    「兼總經理王錦標」部分，確實是另外用一張紙貼上去，騎
    縫處另蓋有「國華產物保險公司」長條章，此有筆錄附卷可
    稽 (見本院卷第20頁反面) 。另訊問證人即上訴人公司前承
    辦主管乙○○證稱：因上訴人公司常換總經理，故保險單上
    總經理姓名欄位為空白，實際使用保險單時，再將總公司寄
    來的總經理名條，貼在保險單上，並於騎縫處蓋「國華產物
    保險公司」騎縫章，公司印信是四方形，因系爭保險單係試
    送保單，故未蓋公司印信，亦未收費等語 (見本院卷第21頁
    、23頁反面) 。參以上訴人主張上訴人公司保險單使用之印
    信為方形印信，並提出其出具予被上訴人經濟部水利署第二
    河川局之履約保證金保險單為證 (見原審卷第10頁) ，查其
    上確另蓋有上訴人公司方形印章，而系爭保險單上未蓋有任
    何上訴人公司之方形印章，況其中騎縫處所蓋「國華產物保
    險公司」長條章，並未使用上訴人全稱「國華產物保險股份
    有限公司」，參以被上訴人為公家機關，常與外界公文來往
    ，應能分辨未載公司全名之長條章，並非公司印信，上訴人
    所辯：長條章非上訴人公司印信，堪予採信。依系爭保險單
    注意事項第一點規定，系爭保險單既未蓋上訴人公司印信，
    自不生效力。
  (三)查訴外人玉峰公司與被上訴人訂立系爭營運契約，玉峰公司
    乃向上訴人要保履約保證金保證保險，上訴人於94年 4月26
    日將保單號碼1133字第94ＰＦ900001號履約期限94年 4月30
    日至94年 2月30日之保險單，提供予玉峰公司，玉峰公司94
    年 4月28日函被上訴人請准以該保險單換回原交付之履約保
    證金支票；94年 5月13日上訴人又以簡便行文表將定型化之
    履約保證金保證保險契約範本提供予被上訴人。94年 5月18
    日兩造與玉峰公司在被上訴人石碇鄉公所鄉長室就該保險單
    契約內容進行磋商，兩造對上開契約之承保範圍等內容未達
    成共識。被上訴人隨即於94年 5月25日再函玉峰公司及上訴
    人，表明上訴人出具之上開保險單相關條文與本案不符，且
    系爭工務期限為8年，保險期限與系爭工程期限8年不符，請
    玉峰公司與上訴人研議後再送相關資料憑辦。嗣上訴人94年
    6月1日另提供玉峰公司履約期限94年6月1日至95年6月1日之
    系爭保險單，玉峰公司94年6月7日發函提供系爭保險單予被
    上訴人，並於說明欄說明契約第10條賠償方法第1、2款刪除
    ，增備註約定保險期間 1年，可以一個月前提出延期申請，
    且綜上所述上訴人承諾要保人不履行契約時之違約金，負保
    險金額 3千萬元之履約保證賠償責任；上訴人收受後即於94
    年 6月10日以簡便行文表通知被上訴人及玉峰公司，表明系
    爭保險單承保內容與賠償範圍僅止於承包商因未能繼續施工
    而造成被保險人之損失部分，被上訴人要求金額 3千萬之損
    失賠償保證與本保單之規定相違背；被上訴人公司則未以任
    何公文表明是否接受系爭保險單，嗣上訴人公司質疑玉峰公
    司之能力，而未出具正式保險單，亦未要求玉峰公司提供質
    押品等情，有上開保險單、被上訴人及玉峰公司函、上訴人
    簡便行文表附卷可稽（見本院卷1第115頁、第191至第193頁
    、第19 7至第199頁、卷2第26頁），且據經證人即上訴人公
    司前承辦主管乙○○、被上訴人前建設科科長丁○○、玉峰
    公司總經理特別助理戊○○於本院證述明確 (見本院卷 1第
    86至91頁、卷2第20至24頁)。審酌上述過程，及上訴人出具
    上開第1張保險單後，兩造與要保人玉峰公司事後於94年5月
    18日仍就契約內容磋商，而該張保險單僅蓋公司長條章，未
    蓋用公司印信 (見本院卷 1第192頁)，被上訴人當必知悉該
    保險單未具正式保險單之效力，嗣上訴人再出具之系爭保險
    單亦僅蓋長條章，未蓋用公司印信，且所附之契約內容並未
    更改，僅以筆劃線刪除第10條賠償方式第1、2款，且以手寫
    方式增加備註保險期間之約定（見本院卷第199、200頁），
    顯非不得再行磋商之正式保險單，尚難認保險契約已成立。
  (四)上訴人雖於94年6月1日將保險費收據併同系爭保險單交予玉
    峰公司，惟上訴人實際上未向玉峰公司收取保險費，業據證
    人即上訴人公司前承辦主管乙○○、玉峰公司總經理甲○○
    、特別助理戊○○證述在卷（見本院卷1第90頁、卷2第21頁
    反面），自不得以保險費收據認定系爭保險契約已成立，被
    上訴人以上訴人已出具保險費收據應認系爭保險契約已成立
    云云，自不足取。又系爭保險單未經上訴人蓋用印信，保險
    契約尚未成立，則保險契約所承保之營運契約為何？是否已
    解除而不存在？即無審究之必要。至上訴人以系爭營運契約
    是否解除，已於另案訴訟繫屬中，乃聲請停止本件訴訟程序
    云云，核無必要，併予敘明。
四、綜上所述，上訴人抗辯系爭保險單不生效力，應予採信。從
    而，被上訴人本於系爭保險單請求上訴人給付保險金，為無
    理由，不應准許。其假執行之聲請亦失所依附，應併駁回。
    原審判命上訴人給付 3千萬元及其利息，並為假執行之宣告
    ，自有未洽。上訴意旨指摘原判決不當，求予廢棄改判，為
    有理由。自應由本院予以廢棄改判，如主文第二項所示。
五、兩造其餘攻擊防禦方法，及其他未經援用之證據，已無礙本
    院前述認定，無一一論述之必要，併予敘明。
六、據上論結，本件上訴為有理由，依民事訴訟法第 450條、第
    78條，判決如主文。
中　　華　　民　　國　　96　　年　　12　　月　　11　　日
                    民事第十一庭
                        審判長法  官  鄭雅萍
                              法  官  蘇芹英
                              法  官  詹文馨
正本係照原本作成。
如不服本判決，應於收受送達後20日內向本院提出上訴書狀，其
未表明上訴理由者，應於提出上訴後20日內向本院補提理由書狀
（均須按他造當事人之人數附繕本）上訴時應提出委任律師或具
有律師資格之人之委任狀；委任有律師資格者，另應附具律師資
格證書及釋明委任人與受任人有民事訴訟法第 466條之1第1項但
書或第2項（詳附註）所定關係之釋明文書影本。
中　　華　　民　　國　　96　　年　　12　　月　　12　　日
　　　　　　　　　　　　　　　書記官  詹麗珠
附註：
民事訴訟法第466條之1（第1項、第2項）：
對於第二審判決上訴，上訴人應委任律師為訴訟代理人。但上訴
人或其他法定代理人具有律師資格者，不在此限。
上訴人之配偶、三親等內之血親、二親等內之姻親，或上訴人為
法人、中央或地方機關時，其所屬專任人員具有律師資格並經法
院認為適當者，亦得為第三審訴訟代理人。
